ACORDAO-COMPLETO-2347108

ACÓRDÃO 3557/2019 ATA 13/2019 - PRIMEIRA CÂMARA

Vistos, relatados e discutidos os presentes autos de tomada de contas especial instaurada pelo Fundo Nacional de Saúde (FNS) , em decorrência do repasse de custeio da Central de Regulação do Serviço de Atendimento Móvel de Urgência (SAMU) após desabilitação do Município de Barra do Corda/MA, 
ACORDAM os Ministros do Tribunal de Contas da União, reunidos em sessão da Primeira Câmara, ante as razões expostas pelo Relator, em:
9.1. considerar revel, para todos os efeitos, o Município de Barra do Corda/MA, dando-se prosseguimento ao processo, nos termos do art. 12, § 3º, da Lei 8.443/1992;
9.2. fixar novo e improrrogável prazo de quinze dias, a contar da notificação, com fundamento no art. 12, §§ 1º e 2º, da Lei 8.443/1992 e art. 202, §§ 2º e 3º, do Regimento Interno do TCU, para que o Município de Barra do Corda/MA efetue, e comprove perante este Tribunal, o recolhimento da quantia a seguir especificada aos cofres do Fundo Nacional de Saúde, atualizada monetariamente a partir da data indicada até a data do efetivo recolhimento, na forma prevista na legislação em vigor:
	Data da ocorrência
	Valor Original (R$) 

	26/12/2012
	19.000,00

	21/03/2013 
	19.000,00

	28/02/2013
	19.000,00

	18/03/2013
	19.000,00

	30/04/2013
	19.000,00

9.3. dar ciência deste acórdão ao Município de Barra do Corda/MA, informando-lhe que a liquidação tempestiva do débito atualizado monetariamente sanará o processo e permitirá que as respectivas contas sejam julgadas regulares com ressalva, dando-lhe quitação, nos termos dos arts. 12, § 2º, da Lei 8.443/1992 e 202, § 4º, do Regimento Interno do Tribunal, ao passo que a ausência dessa liquidação tempestiva levará ao julgamento pela irregularidade das contas, com imputação de débito a ser atualizado monetariamente, acrescido de juros moratórios.

Tomada de contas especial instaurada em decorrência do repasse de custeio da Central de Regulação do Serviço de Atendimento Móvel de Urgência (SAMU) após desabilitação do Município de Barra do Corda/MA,

Primeira Câmara

Município de Barra do Corda/MA.

3. Responsável: Município de Barra do Corda/MA (CNPF 06.769.798/0001-17).

13.1. Ministros presentes: Walton Alencar Rodrigues (Presidente) e Benjamin Zymler.
13.2. Ministro-Substituto convocado: Augusto Sherman Cavalcanti (Relator).
13.3. Ministro-Substituto presente: Weder de Oliveira.

ACORDAO-COMPLETO-2385641

Acórdão 4241/2020 - Primeira Câmara

PREFEITURA MUNICIPAL DE BARRA DO CORDA - MA

AUGUSTO SHERMAN

Adoto, como relatório, a instrução elaborada pela Secretaria de Controle Externo de Tomada de Contas Especial, aprovada pelos dirigentes da unidade técnica e pelo representante do Ministério Público (peças 14 a 17) .
"INTRODUÇÃO
1. Trata-se de Tomada de Contas Especial (TCE) instaurada pelo Fundo Nacional de Saúde (FNS) , em desfavor do Fundo Municipal de Saúde de Barra do Corda/MA em razão da impugnação total das despesas realizadas com recursos referentes a custeio da Central de Regulação do Serviço de Atendimento Móvel de Urgência (SAMU) após desabilitação do Município de Barra do Corda/MA, a partir da competência novembro de 2012.
HISTÓRICO 
2. Segundo o Relatório de Auditoria 623/2018, do Ministério da Transparência e Controladoria-Geral da União (CGU) , o motivo para a instauração da presente TCE está materializado na impugnação total das despesas realizadas, no valor original de R$ 95.000,00, conforme narrado no Relatório de Tomada de Contas Especial 13/2016, da FNS, em face de irregularidade caracterizada por recebimentos de repasse de custeio da Central de Regulação do SAMU, após desabilitação do município, a partir de novembro de 2012 (peça 1, p. 4-5) .
3. De acordo com os autos, a Portaria GM/MS nº 1, de 2/1/2007, habilitou o SAMU 192 no Município de Barra do Corda/MA; a Portaria GM/MS 1.010, de 21/5/2012, aprovou as diretrizes para a implantação do SAMU 192 e sua Central de Regulação Médica de Urgências, componente da Rede de Atenção às Urgências; e a Resolução CIB/MA 188/2012, de 29/10/2012 (peça 3, p. 8) , dispôs sobre a desabilitação da Central de Regulação do SAMU 192 de Barra do Corda/MA e a inclusão do município como Base Descentralizada da Central de Regulação do SAMU 192 de Imperatriz/MA. 
4. Considerando as Portarias e a Resolução mencionadas acima, a Coordenação-Geral de Urgências e Emergências (CGUE) da Secretaria de Atenção à Saúde (SAS) do Ministério da Saúde (MS) , emitiu a Nota Técnica 22/2013, de abril de 2013, na qual se manifestou favorável ao pleito da CIB/MA, ao tempo em que solicitou a desabilitação da central de Barra do Corda/MA, com continuidade do repasse de custeio para as unidades móveis. Os recursos para Barra do Corda/MA deveriam ser suspensos a partir da competência novembro/2012 (peça 3, p. 5) .
5. No mesmo ensejo, a CGUE/SAS solicitou que o Município de Barra do Corda/MA devolvesse ao FNS o repasse do custeio da Central de Regulação do SAMU 192, no valor de R$ 19.000,00, a partir da competência novembro de 2012 (peça 3, p. 5) .
6. Em 5/6/2013, a CGUE/SAS, através do Memo. CGCSS/DRAC/SAS/MS nº 319, considerando a Nota Técnica 22/2013, encaminhou expediente ao Coordenador de Finanças do FNS para providenciar o ressarcimento, ao FNS, de R$ 95.000,00, do Município de Barra do Corda/MA, tendo em vista a desabilitação da Central de Regulação de Urgências do SAMU 192, conforme a Portaria GM/MS 588, de 11/4/2013 (peça 3, p. 6) .
7. A Portaria GM/MS 588, de 11/4/2013, desabilitou a Central de Regulação de Urgências do SAMU 192 de Barra do Corda/MA e aprovou o município como Base Descentralizada da Central de Regulação de Urgências do SAMU 192, regional Imperatriz/MA (peça 3, p. 7) .
7.1. De acordo com o art. 1º da Portaria 588/2013, com a desabilitação e a aprovação como base descentralizada, haveria continuidade do repasse de custeio para as unidades de suporte básico e avançado, subtraindo-se o valor mensal de R$ 19.000,00 do custeio da referida Central. O art. 4º estabeleceu que os efeitos financeiros da Portaria retroagiriam a novembro de 2012 (peça 3, p. 7) .
8. Em 29/12/2013, o FNS, através do Ofício 1.012/2013-MS/SE/FNS/CGEOFC/CORF, solicitou ao Fundo Municipal de Saúde (FMS) de Barra do Corda/MA a devolução de R$ 95.000,00, tendo por base o disposto na Resolução CIB 188/2012 (peça 3, p. 9) .
9. Em 19/3/2015, o FNS, através do Despacho 711/2015-MS/SE/FNS/CGEOFC/CORF, solicitou a instauração de tomada de contas especial, no valor original de R$ 95.000,00, conforme demonstrado no quadro 1, em face da não devolução dos recursos financeiros solicitados no Ofício 1.012/2013 (peça 3, p. 11) .
Quadro 1 - recursos financeiros recebidos por conta da Central de Regulação do SAMU pelo Município de Barra do Corda/MA
	Competência
	Ordem Bancária
	Data
	Valor (R$) 

	11/2012
	2012OB841675
	26/12/2012
	19.000,00

	12/2012
	2013OB808429
	21/03/2013
	19.000,00

	01/2013
	2013OB804962
	28/02/2013
	19.000,00

	02/2013
	2013OB807617
	18/03/2013
	19.000,00

	03/2013
	2013OB813808
	30/04/2013
	19.000,00

	TOTAL
	95.000,00

 Fonte: Despacho 711/2015, peça 3, p. 11
10. Em 24 e 25/8/2015, o FNS expediu os Ofícios Sistema 4.223, 4.224, 4.272 e 4.273 MS/SE/FNS, dirigidos à representante legal do FMS de Barra do Corda/MA (peça 3, p. 82-83) , ao secretário municipal de saúde (peça 3, p. 13-14) , ao prefeito de Barra do Corda/MA (peça 3, p. 17-18) , e ao FMS de Barra do Corda/MA (peça 3, p. 21-22) , respectivamente, comunicando a instauração da TCE e solicitando o recolhimento da importância de R$ 95.000,00.
11. Em 21/1/2016, o FNS publicou o Relatório de Tomada de Contas Especial 13/2016 (peça 3, p. 35-38) . De acordo com este relatório:
 a) restou caracterizada irregularidade pelo recebimento de repasse de custeio da Central de Regulação do SAMU, após desabilitação do Município de Barra do Corda/MA, a partir da competência novembro de 2012, com infração às Portarias MS/GM 1/2007, GM/MS 558/2013 e Resolução CIB/MA 188/2012 (peça 3, p. 36) ;
 b) a responsabilidade pela restituição do valor ao erário foi atribuída ao FMS de Barra do Corda/MA (peça 3, p. 36) ;
 c) apesar das notificações ao mencionado FMS, não houve manifestação deste nem o recolhimento dos recursos financeiros (peça 3, p. 37) .
11.1. O Relatório de TCE, então, emitiu parecer no sentido da ocorrência de prejuízo ao erário oriundo de irregularidade na execução de recursos do SUS em razão de recebimento de repasse de custeio da Central de Regulação do SAMU, após desabilitação do Município de Barra do Corda/MA (peça 3, p. 37) .
11.2. Por fim, o relatório de TCE concluiu pelo dano ao erário no valor de R$ 95.000,00, atribuindo-o ao FMS de Barra do Corda/MA (peça 3, p. 38) .
12. Em 24/7/2018, a CGU emitiu o Relatório de Auditoria 623/2018, em concordância com o relatório do tomador de contas, concluindo que Fundo Municipal de Saúde de Barra do Corda/MA encontrava-se em débito com a Fazenda Nacional pela importância de R$ 124.412,33, em valores atualizados monetariamente até 21/1/2016 (peça 1, p. 4-7) .
13. O certificado de auditoria (peça 1, p. 8) e o parecer do dirigente do órgão de controle interno (peça 1, p. 9) concluíram pela irregularidade das presentes contas.
14. Em 8/8/2018, o Ministro de Estado da Saúde atestou haver tomado conhecimento das conclusões contidas no relatório e no certificado de auditoria, bem como do parecer conclusivo do dirigente do órgão de controle interno, que se manifestou pela irregularidade das contas e determinou o encaminhamento do processo ao Tribunal de Contas da União (peça 1, p. 10) .
15. No âmbito do TCU, a instrução inicial (peça 8) concluiu que:
 a) a Portaria GM/MS 1/2007 habilitou o SAMU 192 no Município de Barra do Corda/MA;
 b) em 29/10/2012, a Comissão Intergestores Bipartite (CIB/MA) , através da Resolução CIB 188, aprovou a desabilitação da Central de Regulação do SAMU 192 de Barra do Corda/MA, ao tempo que aprovou uma Base Descentralizada no município como integrante da Central de Regulação do SAMU 192 do Município de Imperatriz/MA;
 c) a proposta da CIB/MA foi aprovada pela Portaria GM/MS 588/2013;
 d) com a desabilitação de sua Central de Regulação, o Município de Barra do Corda/MA deixou de fazer jus aos repasses financeiros efetuados pelo FNS à conta da Central de Regulação do SAMU, uma vez que, a partir de então, os recursos seriam direcionados para a Central de Regulação do Município de Imperatriz/MA;
 e) entre outubro de 2012 e abril de 2013, entre a Resolução CIB 188/2012 e a Portaria GM/MS 588/2013, o Município de Barra do Corda/MA continuou a receber, indevidamente, os repasses financeiros para a Central de Regulação desabilitada. Por isso, o FMS de Barra do Corda/MA auferiu recursos aos quais não fazia jus, devendo, por consequência, ser condenado a devolver esses recursos ao FNS;
 f) embora o relatório de auditoria da CGU tivesse responsabilizado o FMS de Barra do Corda/MA com base nas Portaria GM/MS 1/2007 e 588/2013 e na Resolução CIB/MA 188/2012, a restituição ao FNS devia ser atribuída ao Município de Barra do Corda/MA, haja vista o entendimento contido no item 9.3.4 do Acórdão 1072/2017-TCU-Plenário, de relatoria do Ministro Bruno Dantas, segundo o qual o dano ao erário deve ser restituído pelo ente público quando os recursos forem obtidos de forma irregular.
16. Assim, a SecexTCE promoveu a citação do Município de Barra do Corda/MA em razão deste deixar de devolver ao FNS repasse de valores financeiros recebidos à conta da Central de Regulação do SAMU, após a desabilitação do município, quando este não mais fazia jus aos recursos (peça 11) .
17. O Ofício de citação 1.850/2018-TCU/SecexTCE, de 1/10/2018, foi entregue no endereço da Prefeitura Municipal de Barra do Corda/MA em 31/10/2018, conforme demonstra o retorno do aviso de recebimento (AR) , peça 12. 
18. No entanto, não houve resposta à notificação promovida pela SecexTCE.
EXAME TÉCNICO
19. O art. 22, inciso I, da Lei 8.443/1992 c/c o art. 179, inciso II, do Regimento Interno do TCU (RI/TCU) estabelecem que as comunicações processuais realizadas pelo Tribunal devem ser feitas mediante carta registrada, com AR que comprove a entrega no endereço do destinatário. 
20. Observa-se que não é necessária a entrega pessoal das comunicações processuais realizadas pelo TCU, razão pela qual o AR não precisa ser assinado pelo próprio destinatário. Assim, apenas quando o AR específico não estiver presente é que se verificará nos autos a existência de outros elementos que comprovem a ciência da parte. 
21. Também não há que se falar em aplicação subsidiária das disposições contidas no Código de Processo Civil, pois a matéria é regulada por normativo específico desta Corte de Contas, editado no exercício de sua competência constitucional. 
22. A validade de tal critério de comunicação processual é referendada pela jurisprudência deste Tribunal, conforme os Acórdão 3254/2015-TCU-Primeira Câmara, rel. Benjamin Zymler; 7.477/2015-TCU-1ª Câmara, rel. José Múcio Monteiro; 6.929/2015-TCU-1ª Câmara, rel. Benjamin Zymler; 6.732/2015-TCU-1ª Câmara, rel. Benjamin Zymler. 
23. O entendimento desta Corte de Contas também encontra amparo em deliberação do Plenário do Supremo Tribunal Federal, proferida em sede de agravo regimental em mandado de segurança, MSAgR 25.816/DF, publicada no Diário de Justiça de 4/8/2006. 
24. Assim, não há invalidade na notificação feita, porquanto realizada conforme os normativos vigentes, tendo sido o AR referente ao ofício notificatório encaminhado para o endereço Rua Isaac Martins, 371 - Centro, Barra do Corda/MA, constante da base CNPJ, conforme documento de peça 7.
25. Regularmente citado, o município não compareceu aos autos. Operam-se, portanto, os efeitos da revelia, dando-se prosseguimento ao processo, nos termos do art. 12, § 3º, da Lei 8.443/1992.
26. Nos processos do TCU, a revelia não leva à presunção de que seriam verdadeiras todas as imputações levantadas contra os responsáveis, diferentemente do que ocorre no processo civil, em que a revelia do réu opera a presunção da verdade dos fatos narrados pelo autor. Dessa forma, a avaliação da responsabilidade do ente público não pode prescindir da prova existente no processo ou para ele carreada.
27. Configurada a revelia frente à citação deste Tribunal e inexistindo comprovação da boa e regular aplicação dos recursos transferidos, considerados os elementos existentes nos autos, não resta alternativa senão dar seguimento ao processo, proferindo julgamento sobre os elementos até aqui presentes, que conduzem à irregularidade de suas contas.
28. Em se tratando de processo em que a parte interessada não se manifestou acerca das irregularidades imputadas, não há elementos para que se possa efetivamente aferir e reconhecer a ocorrência de boa-fé na conduta do município, poderia este Tribunal, desde logo, proferir o julgamento de mérito pela irregularidade das contas, conforme combinação dos §§ 2º e 6º do art. 202 do Regimento Interno do TCU.
29. Entretanto, em função da presunção da boa-fé que milita em favor do ente público, é possível a prorrogação de prazo para comprovação de ressarcimento de débito a ele imputado ou na impossibilidade de se aferir a boa-fé da pessoa jurídica, aplica-se o disposto no art. 202, § 3º, do Regimento Interno/TCU, abrindo-se novo e improrrogável prazo para o recolhimento do débito. Nessa linha, estão as inteligências dos Acórdão 1286/2015-TCU-Segunda Câmara, rel. Raimundo Carreiro, e 4.744/2010-1ª Câmara, rel. Augusto Nardes, respectivamente (Acórdão 2365/2018-TCU-Segunda Câmara, rel. Marcos Benquerer) .
30. Dessa forma, tendo em vista a revelia do Município de Barra do Corda/MA, é cabível, preliminarmente, a fixação de novo e improrrogável prazo para o município recolher aos cofres do FNS a quantia recebida irregularmente, atualizada monetariamente e sem incidência de juros de mora, e, posteriormente, dar-se prosseguimento aos autos.
CONCLUSÃO
31. O Município de Barra do Corda/MA recebeu, entre outubro de 2012 e abril de 2013, recursos públicos do FNS irregularmente, visto que deixou de fazer jus a esses recursos após a desabilitação de sua Central de Regulação SAMU 192. Demandada pela FNS a devolver os recursos, permaneceu inerte. Citada pelo TCU, também não se manifestou, incidindo em revelia. 
32. Assim, nos termos art. 12, §§ 1º e 2º, da Lei 8.443/1992, c/c o art. 202, §§ 2º e 3º, do RI/TCU, deverá ser fixado novo e improrrogável prazo para o município recolher aos cofres do FNS a quantia recebida irregularmente, atualizada monetariamente e sem incidência de juros de mora.
PROPOSTA DE ENCAMINHAMENTO
33. Diante do exposto, submete-se os autos à consideração superior, propondo-se, preliminarmente:
a) fixar novo e improrrogável prazo de quinze dias, a contar da notificação, com fundamento no art. 12, §§ 1º e 2º, da Lei 8.443/1992 e art. 202, §§ 2º e 3º, do Regimento Interno/TCU, para que o Município de Barra do Corda/MA efetue e comprove, perante este Tribunal, o recolhimento das quantias a seguir especificadas aos cofres do Fundo Nacional de Saúde, atualizadas monetariamente a partir das datas indicadas até a data do efetivo recolhimento, na forma prevista na legislação em vigor;
	Data da ocorrência
	Valor Original (R$) 

	26/12/2012
	19.000,00

	21/03/2013 
	19.000,00

	28/02/2013
	19.000,00

	18/03/2013
	19.000,00

	30/04/2013
	19.000,00

 Valor atualizado até 12/2/2019: R$ 133.643,69 (peça 13) 
b) informar ao representante legal do Município de Barra do Corda/MA de que a liquidação tempestiva do débito atualizado monetariamente saneará o processo e permitirá que as contas sejam julgadas regulares com ressalva, dando-se lhe quitação, nos termos do § 4º do art. 202 do Regimento Interno do TCU, ao passo que a ausência dessa liquidação tempestiva levará ao julgamento pela irregularidade das contas, com imputação de débito a ser atualizado monetariamente e acrescido de juros moratórios nos termos do art. 19 da Lei 8.443/1992, bem como à aplicação da multa prevista no art. 57 da mesma lei 8.443/1992."
	
	É o relatório.

não há.

Procurador Sergio Ricardo Costa Caribé.

TOMADA DE CONTAS ESPECIAL. RECURSOS DO SUS PARA CUSTEIO DA CENTRAL DE REGULAÇÃO DO SERVIÇO DE ATENDIMENTO MÓVEL DE URGÊNCIA (SAMU) REPASSADOS APÓS DESABILITAÇÃO DO MUNICÍPIO DE BARRA DO CORDA/MA. RESPONSABILIDADE DO ENTE FEDERADO. CITAÇÃO. REVELIA. PRESUNÇÃO DE BOA-FÉ DE PESSSOA JURÍDICA DE DIREITO PÚBLICO. CONCESSÃO DE NOVO E IMPRORROGÁVEL PRAZO PARA O RECOLHIMENTO DO VALOR PELO MUNICÍPIO.

TOMADA DE CONTAS ESPECIAL (TCE)

Secretaria de Controle Externo de Tomada de Contas Especial (SecexTCE).

Em exame, tomada de contas especial instaurada pelo Fundo Nacional de Saúde (FNS) , em decorrência do repasse de custeio da Central de Regulação do Serviço de Atendimento Móvel de Urgência (SAMU) após desabilitação do Município de Barra do Corda/MA.
2.	Em 29/10/2012, a Comissão Intergestores Bipartite (CIB/MA) , por meio da Resolução CIB 188, dispôs sobre a desabilitação da Central de Regulação do SAMU 192 de Barra do Corda/MA e a inclusão do município como Base Descentralizada da Central de Regulação do SAMU 192 do Município de Imperatriz/MA. A proposta da CIB/MA somente foi aprovada em 11/4/2013, pela Portaria GM/MS 588/2013.
3.		De acordo com o art. 1º da citada Portaria 588/2013, com a desabilitação e a aprovação como base descentralizada, haveria continuidade do repasse de custeio para as unidades de suporte básico e avançado, subtraindo-se o valor mensal de R$ 19.000,00 do custeio da referida Central. O art. 4º estabeleceu que os efeitos financeiros da Portaria retroagiriam a novembro de 2012.
4.	Ocorre que entre a Resolução CIB 188/2012 e a Portaria GM/MS 588/2013, de novembro/2012 a março/2013, o ente municipal continuou a receber, indevidamente, os repasses financeiros para a Central de Regulação desabilitada, no total de R$ 95.000,00.
5.	No âmbito desta Corte, a SecexTCE promoveu a citação do Município de Barra do Corda/MA, para apresentação de alegações de defesa quanto a:
"a)	Irregularidade: recebimentos irregulares de repasses de custeio da Central de Regulação do SAMU, após desabilitação do Município de Barra do Corda/MA, a partir da competência novembro de 2012, e sem evidências da realização de prestação do serviço;
b)	Conduta: deixar de devolver ao Fundo Nacional de Saúde repasse de valores financeiros recebidos à conta da Central de Regulação do SAMU, após a desabilitação do município, quando devia abster-se de receber recursos financeiros aos quais não fazia jus;
c)	Dispositivos violados: Portarias GM/MS 1/2007 e 588/2013; Resolução CIB/MA 188/2012."
6. 	Regularmente citado, o município não compareceu aos autos. Em função da presunção da boa-fé que milita em favor do ente público, a unidade técnica, com a concordância do Ministério Público, propõe fixar novo e improrrogável prazo de quinze dias para que o Município de Barra do Corda/MA efetue e comprove o recolhimento das quantias especificadas aos cofres do Fundo Nacional de Saúde.
7.	De igual forma, anuo ao encaminhamento proposto, que reflete o posicionamento por mim adotado nos casos de revelia de ente federado, em consonância com o enunciado que acompanha o Acórdão 4218/2017-TCU-Primeira Câmara (Relator Ministro Benjamin Zymler) :
"Havendo débito imputável ao ente federado em processo de contas, deve-se fixar novo e improrrogável prazo para o recolhimento da dívida (art. 12, §§ 1º e 2º, da Lei 8.443/1992) , atualizada monetariamente, sem incidência de juros de mora, mesmo na hipótese de revelia. A não apresentação de defesa não pode ser entendida como uma penalidade, mas sim como uma faculdade processual. A renúncia a esse direito não pode, por si só, conduzir o responsável a uma condenação que lhe seja, em alguma medida, mais gravosa."
8.	Ademais, conforme expus no voto condutor do Acórdão 5618/2016-TCU-Primeira Câmara:
"16. De se levar em consideração, ainda, como consignado pelo Relator do precedente Acórdão 6229/2016-TCU-Segunda Câmara, que há de se ter em conta o aspecto social da questão, deduzida do fato de que o ressarcimento se dará igualmente com recursos públicos, sendo que sua realização antes do julgamento possibilita a restituição sem a incidência de juros. 
17. Ao novamente ponderar sobre a questão, portanto, passo a compreender que é de crucial relevância o encaminhamento nesse sentido, especialmente considerando que muitas das vezes a gestão municipal impactada pela devolução dos recursos não é a mesma que se utilizou indevidamente das verbas originalmente transferidas ao ente federado, e, com maior magnitude, em tempos de escassez de recursos." 
9.	Diante da presunção de boa-fé de pessoa jurídica de direito público, nos termos propostos pela SecexTCE e pelo MP/TCU, cabe conceder novo e improrrogável prazo ao Município de Barra do Corda/MA para que recolha o débito apurado, atualizado monetariamente, sem incidência de juros de mora. 
	Ante o exposto, manifesto-me no sentido de que seja aprovada a deliberação que ora submeto à apreciação deste Colegiado.
TCU, Sala das Sessões Ministro Luciano Brandão Alves de Souza, em 30 de abril de 2019.
AUGUSTO SHERMAN CAVALCANTI 
Relator